臺灣高等法院民事判決　　　　　　　　　96年度智上字第23號
上　訴　人　林澤安即西園醫院
訴訟代理人　林政憲律師
　　　　　　黃英豪律師
　　　　　　陳家祥律師
被 上 訴人　躍獅行銷股份有限公司
法定代理人　甲○○
訴訟代理人　劉立恩律師
複 代 理人　黃廷維律師
　　　　　　乙○○
上列當事人間請求排除侵害事件，上訴人對於中華民國96年4 月
23日臺灣臺北地方法院96年度智字第16號第一審判決提起上訴，
本院於96年10月23日言詞辯論終結，判決如下：
    主  文
上訴駁回。
第二審訴訟費用由上訴人負擔。
    事實及理由
一、按當事人在第二審為訴之追加，非經他造同意不得為之，但
    請求之基礎事實同一者，不在此限，民事訴訟法第446條第1
    項、第255條第1項第2款定有明文。本件上訴人起訴主張：
    被上訴人營業場所之招牌侵害其商標權，依商標法第61條規
    定，請求被上訴人排除侵害，並將其招牌予以拆除並銷毀。
    上訴本院後，另行主張，被上訴人於其招牌上刻意突顯「西
    園藥局」文字，除使一般民眾混淆誤認為其與上訴人西園藥
    局具關連性外，並意圖挾帶上訴人西園醫院之品牌優勢，以
    欺罔、顯失公平之行為，影響藥劑調配服務之交易秩序，自
    有違反公平交易法第20條第1項第2款及第24條規定，自得依
    同法第30條規定，請求被上訴人停止使用「西園藥局」為招
    牌文字等語，核其請求之基礎事實同一，應予准許。況依民
    事訴訟法第463條準用第255條第2項之規定，他造於此項訴
    之追加無異議而為本案之言詞辯論者，即應視為同意追加，
    最高法院著有29年上字第359號判例可資參照。又所謂已為
    本案之言詞辯論，係指被告就為訴訟標的之法律關係為實體
    上之陳述而言，準備程序實質上為言詞辯論之一部，故在準
    備程序中已為本案之言詞辯論者，自有前開規定之適用（最
    高法院91年台抗字第607號判決意旨參照）。被上訴人於民
    國（下同）96年7月25日本院行準備程序時，援引其96年6月
    14 日答辯狀內容為實質答辯（見本院卷46頁反面、38、39
    頁），揆之首揭說明，即已為本案之言詞辯論，應視為被上
    訴人已同意追加。被上訴人以上訴人上開訴之追加不合法置
    辯，即不足採，合先敘明。
二、上訴人主張：上訴人於86年9 月23日向經濟部智慧財產局申
    請「西園醫院及圖WEST GARDEN HOSPITAL」服務商標（下稱
    系爭商標），指定使用於醫療、藥劑調配服務、各種病害症
    狀之檢驗、分析、醫學試藥試劑之臨床實驗、科學研究、分
    析、生化、生理、血清、血液、微生物之臨床檢驗、提供有
    關化學、細菌學、微生物學、生物科技等之研究、分析及諮
    詢等服務，系爭商標於87年11月16日獲准註冊，註冊證號碼
    為第104931號，並於87年12月16日註冊公告，專用期間至97
    年11月15日止，現仍在專用期間，而被上訴人以經營中西藥
    之零售批發為業，其除經營西藥及健康食品等零售業務外，
    應包含與系爭商標指定使用服務相同之藥劑調配項目，詎被
    上訴人竟未經上訴人之同意，在台北市○○區○○路2段260
    號設立「躍獅行銷股份有限公司西園藥局門市」（下稱系爭
    營業名稱）營業所，其營利事業名稱具有上訴人已取得商標
    權之「西園」二字，並使用「YES CHAIN 躍獅連鎖藥局西園
    藥局第93家店加盟專線：（03）0000000」 為營業招牌（下
    稱系爭招牌），而前開營業所地址非但與上訴人之營業處所
    相鄰近，且系爭招牌所使用之「西園」與系爭商標之「西園
    」既屬同一文字，二者主要部分相同，被上訴人以之作為藥
    局名稱，致使相關消費者產生混淆，誤認被上訴人所設之西
    園藥局與上訴人之西園醫院有營業上之關係，顯已違反商標
    法第29條第2項及第62條第2款規定，而侵害上訴人系爭商標
    專用權，爰依商標法第61條之規定，求為命被上訴人不得使
    用相同或近似於「西園」作為其藥局名稱之特取部分；及將
    系爭招牌予以拆除並銷毀之判決（原審為上訴人敗訴之判決
    。上訴人聲明不服，並於本院追加依公平交易法第20條第 1
    項第2款、第24條、第30條規定請求）。並於本院上訴聲明
    ：(一)原判決廢棄。(二)被上訴人不得使用相同或近似於「西園
    」作為其藥局名稱之特取部分。(三)被上訴人應將坐落在台北
    市○○區○○路2段260號之營業所印有「西園」之招牌予以
    拆除並銷毀。
三、被上訴人則以：系爭商標係以「西園醫院及十字圖樣」為主
    要部分，而系爭招牌則以被上訴人之第00000000號註冊商標
    「YES」及「躍獅」所組成，並以「YES CHAIN躍獅連鎖藥局
    」為其主要部分，就客觀字體之大小區別、編排方式，足令
    一般消費者認知被上訴人係以該部分作為商標使用，並以之
    為該藥局名稱，再就二者主要部分予以客觀隔離觀察或同時
    比對，憑視覺接觸之瞬間印象及通體觀察之結果，其外觀、
    觀念或讀音均無何引起消費者混淆誤認之情形，又該藥局門
    市既設在台北市○○路段，附近公司、商號亦不乏援用該路
    名作為提供商品或服務之說明併附記地點文字，系爭營業名
    稱以及系爭招牌所使用之「西園藥局」等文字，旨在表彰該
    藥局為被上訴人第93家加盟門市，其中「西園」2字，其客
    觀上所顯露者既屬西園路段之名詞，係屬一般普通使用方式
    作為被上訴人提供服務之說明附記地點文字，不足使消費者
    認知被上訴人用作商標之使用型態，是系爭商標與系爭營業
    名稱、系爭招牌均無致使相關消費者之混淆誤認之情形，是
    被上訴人何來挾帶上訴人西園醫院之品牌優勢，為欺罔、顯
    失公平之交易行為，自與公平交易法第20條第1項第2款、第
    24條及第30條之規定無涉等語，資為抗辯。並於本院答辯聲
    明：上訴駁回。
四、查上訴人於86年9月23日向經濟部智慧財產局申請「西園醫
    院及圖WEST GARDEN HOSPITAL」服務商標，指定使用於醫療
    、藥劑調配服務、各種病害症狀之檢驗、分析、醫學試藥試
    劑之臨床實驗、科學研究、分析、生化、生理、血清、血液
    、微生物之臨床檢驗、提供有關化學、細菌學、微生物學、
    生物科技等之研究、分析及諮詢等服務，系爭商標於87年11
    月16日獲准註冊，註冊證號碼為第104931號，並於87年12月
    16日註冊公告，專用期間至97年11月15日；而被上訴人係第
    00000000號註冊商標「YES 躍獅」之商標權人，其在台北市
    萬華區○○路○段260號設立系爭營業名稱之營業所，從事藥
    劑調配等服務，並於上開營業所懸掛系爭招牌等事實，為兩
    造所不爭執（見本院卷57頁反面），並有經濟部智慧財產局
    審定號第104931號及第170596號商標檢索資料、被上訴人公
    司資料查詢及被上訴人所屬西園藥局門市營業登記資料公示
    查詢各1紙暨系爭招牌懸掛照片2張在卷可稽（見原審卷4－7
    頁），自堪信為真實。
五、上訴人主張被上訴人在系爭營業名稱及系爭招牌上使用「西
    園」等字作為其藥局名稱，係使用上訴人系爭商標中之文字
    於同一或類似之服務上，致消費者生混淆誤認，而侵害上訴
    人之商標專用權等情，為被上訴人所否認，並以前揭情詞置
    辯，是本件兩造主要爭點厥為：(一)被上訴人在系爭招牌上使
    用「西園」字樣，是否構成商標之使用？(二)被上訴人使用「
    西園」之文字在系爭營業名稱內及系爭招牌上是否會致生相
    關消費者混淆誤認之結果？(三)被上訴人使用「西園」文字在
    系爭營業名稱及系爭招牌上是否合乎善意且合理使用之方法
    ，而不受系爭商標權效力拘束（見本院卷57頁反面）？茲分
    別說明如下：
  (一)按商標權人對於侵害其商標權者，得請求損害賠償，並得請
    求排除其侵害；有侵害之虞者，得請求防止之。未經商標權
    人同意，而有第29條第2項各款規定情形之一者，為侵害商
    標權，商標法第61條固定有明文。惟商標法第29條第2項規
    定：「除本法第30條另有規定外，下列情形，應得商標權人
    之同意：一於同一商品或服務，使用相同於其註冊商標之商
    標者。二於類似之商品或服務，使用相同於其註冊商標之商
    標，有致相關消費者混淆誤認之虞者。三於同一或類似之商
    品或服務，使用近似於其註冊商標之商標，有致相關消費者
    混淆誤認之虞者」，該規定既將同法第30條善意且合理使用
    之情形排除在外，故於符合同法第30條善意且合理使用之狀
    況，縱有前揭29條第2項各款所列之使用情形，仍不發生侵
    害商標權之問題。又以他人註冊商標中之文字作為自己公司
    名稱、商號名稱、網域名稱或其他表彰營業主體或來源之標
    識，致商品或服務相關消費者混淆誤認者，在本質上尚非屬
    商標使用之行為，商標法第62條第2款乃特別以擬制之方式
    ，規範是類行為視為侵害商標權態樣之一，惟前揭行為態樣
    ，均仍屬商標法第61條第1項「侵害商標權」之內涵，在適
    用上亦應同受商標法第30條善意且合理使用之限制至明。
  (二)依系爭招牌之外觀所示，其招牌貼紙底色均為白色，被上訴
    人自有商標「YES」 以淺綠方塊底反白文字分別置於系爭招
    牌之最左側或最上側，「CHAIN」均以藍字置於「YES」之下
    方，而系爭招牌正中央極大面積均為深綠色、類似標楷體之
    「躍獅連鎖藥局」文字，「西園藥局」則以紅色長條狀方塊
    底反白之細明體文字置於前揭「躍獅連鎖藥局」文字之「藥
    局」下方，另「第93家店」係以淺綠底長條狀方塊反白之細
    明體文字分置於「西園藥局」之右側或下方，「加盟專線：
    （03）0000000」 之灰色細明體文字則分置於系爭招牌之右
    側或最下側，就字體大小比較而言，系爭招牌均以「躍獅連
    鎖藥局」字體為最大、最為顯明，其次為「YES」 ，至其他
    用字之字體則相差無幾，倘復以整體方式審視之，則以深綠
    色之大字「躍獅連鎖藥局」首映眼簾，「西園藥局」四字顏
    色對比雖較為強烈，但其字體甚小，各約為「躍」、「獅」
    、「藥」、「局」4字之1/6大小，亦不若「躍獅連鎖藥局」
    字型為粗體藝術字具有特色，此有上訴人提出之系爭招牌彩
    色列印照片2張在卷可參（見原審卷7頁）。是斟酌系爭招牌
    之版面配置、顏色對比、字體字型、字樣大小及是否特別加
    強其顯著性等情，顯然被上訴人所設系爭招牌係以「躍獅連
    鎖藥局」為其著墨、表彰之重點。易言之，系爭招牌應係以
    「躍獅連鎖藥局」文字作為使消費者認識其為被上訴人之商
    標及藥局名稱，反觀其上之「西園」等文字顯非被上訴人用
    以吸引消費者或作為商標之用，上訴人主張被上訴人將系爭
    招牌之「西園」等字樣作為商標使用云云，顯屬誤會。再被
    上訴人所經營或開放加盟之躍獅連鎖藥局，至目前為止總店
    數多達93家，被上訴人並斥資千餘萬元，建構全省統一之
    POS(Point-of-sale)之銷售及物流電腦資訊系統，在國內專
    業藥局連鎖之市場已有一定之比率，在消費者心目中，就被
    上訴人所經營之連鎖藥局，亦有相當口碑。故被上訴人所懸
    掛之系爭招牌，應係將「西園」等文字作為標示該藥局所處
    之地域，屬描述性之使用而已，非屬商標法所規範之商標使
    用行為，上訴人上開主張，並不足採。
  (三)次按商標乃事業經營者為表彰商品、服務來源之標記，商標
    為達到表彰來源之功能，必須具備「顯著性」，倘商標愈顯
    著者，可主張之商標權保護範圍愈大，若商標顯著性愈低，
    其可主張之法律保護範圍則愈小，愈不易構成商標權之侵害
    。本件上訴人請求被上訴人禁止使用之「西園」二字作為道
    路路名之使用，係早於上訴人將該商標使用在其醫院名稱上
    ，是上訴人之商標就「西園」二字部分，其顯著性顯然不高
    ，所可主張之權利保護範圍自亦不大。而被上訴人在系爭招
    牌和系爭營業名稱中既以「躍獅連鎖藥局」為該公司所屬藥
    局之主要名稱如前述，而其以「西園」作為系爭招牌及營業
    名稱內容之一部，僅係用於表示該藥局之門市區域名稱，以
    表徵其所在之路段位置而已。而此種地理位置表示之方式，
    於擁有多數加盟店、連鎖店之營業，為區別各門市、分店之
    不同，大多以區域名稱（如萬華分店、東門門市、雙園分店
    等）、道路名稱（如金華分店、永康門市等）作為識別分店
    名稱之表示，以表彰與其他加盟店或連鎖店之不同，此種情
    形頗為習見，而於各個不同營業中使用相同門市名稱（例如
    力霸房屋東門分公司、信義房屋東門分公司），雖其於營業
    名稱上均標示門市○○路段或區域，亦不能因此認為係該等
    標示係將該路名或區域名稱作為商標、表彰營業主體或來源
    之標識使用，是此種以路名或是區域名稱作為表彰各加盟店
    或連鎖店之不同，自屬善意且合理之使用方法。再衡諸被上
    訴人於其招牌及營業名稱內均非將「西園」之標記刻意置於
    醒目之處，或刻意彰顯「西園」文字之識別性，以表徵、隱
    喻或影射被上訴人所屬藥局與上訴人系爭商標間有一定之關
    聯性，或屬上訴人之關係企業，或其間具有加盟連鎖等關係
    等情，堪信被上訴人所辯其於營業名稱及招牌就「西園」二
    字標示，屬善意且合理使用之方法，而係對其服務地緣為說
    明之標示等語應為可採。
  (四)又凡以善意且合理使用之方法，表示自己之姓名、名稱或其
    商品或服務之名稱、形狀、品質、功用、產地或其他有關商
    品或服務本身之說明，非作為商標使用者，不受他人商標權
    之效力所拘束，商標法第30條第1項第1款定有明文。而所謂
    合理使用之方法，係指以一般商業習慣上通常使用之方法表
    示於商品中，如以某種文字表示其為何人製造，何地出產，
    以示與他人有別之類，此種表示既非商標，乃不受商標權之
    效力所及，且前揭免責規定，在商標法第62條擬制侵害規定
    亦有其適用，蓋其與同法第61條第2 項規定，均屬同法第61
    條第1 項「侵害商標權」之內涵，僅其侵權行為之態樣有間
    而已，從商標法之目的解釋而論，自無泥於法條文義，而異
    其免責事由為適用之必要。本件被上訴人就系爭商標中「西
    園」二字，雖有使用於系爭招牌及系爭營業名稱中，然而其
    就「西園」二字，既非作為商標使用，且係以善意且合理使
    用之方法，為區別被上訴人各藥局分局，以其所在之西園路
    之路名「西園」二字，作為地理位置表示之方式，無任何用
    以混淆消費大眾對營業主體或來源表彰標識之惡意，自不受
    上訴人系爭商標權之拘束。又被上訴人之使用「西園」二字
    ，既係符合商標法第30條第1項第1款之不成立侵害商標權之
    排除情形，上訴人另主張被上訴人將系爭商標中之「西園」
    文字作為自己表彰營業主體或來源之標識，致藥劑調配相關
    服務之消費者發生混淆誤認云云，即顯不可採。
  (五)上訴人雖主張：被上訴人之系爭招牌使用「西園藥局」為表
    彰經營主體之標識，顯有公平交易法第20條第1項第2款、第
    24條之欺罔、顯失公平等不公平競爭情事，上訴人自得請求
    被上訴人停止使用系爭招牌云云。按事業就其營業所提供之
    商品或服務，不得以相關事業或消費者所普遍認知之他人姓
    名、商號或公司名稱、標章或其他表示他人營業、服務之表
    徵，為相同或類似之使用，致與他人營業或服務之設施或活
    動混淆者；除本法另有規定者外，事業亦不得為其他足以影
    響交易秩序之欺罔或顯失公平之行為，公平交易法第20條第
    1項第2款、第24條固分別定有明文。惟查，被上訴人之系爭
    招牌係以「躍獅連鎖藥局」文字作為使消費者認識其為被上
    訴人之商標及藥局名稱，其上之「西園」等文字非被上訴人
    用以吸引消費者或作為商標之用，且係以善意且合理使用之
    方法，為區別被上訴人各藥局分局，以其所在之西園路之路
    名「西園」二字，作為地理位置表示之方式，無任何用以混
    淆消費大眾對營業主體或來源表彰標識之惡意，已如前述。
    又上訴人之服務標章係以「西園醫院及類似＋字圖樣」為其
    主要部分（見原審卷4頁），而被上訴人之系爭招牌則以「
    YES CHAIN躍獅連鎖藥局」為其使用部分，就各該主要部分
    予以隔離觀察或同時比對，於標章陳列擺在一起時，憑視覺
    接觸之瞬間印象及通體觀察之結果，其等外觀（不論顏色、
    字體、編排方式）觀念或讀音方面，並無任何引起混同誤認
    之情形，則兩造之服務標章實無引起消費者混淆誤認之虞，
    被上訴人何來挾帶上訴人西園醫院之品牌優勢，為欺罔、顯
    失公平之交易行為，自與公平交易法第20條第1項第2款、第
    24 條及第30條之規定無涉。上訴人上開所辯，亦不足採信
    。
六、綜上所述，本件被上訴人在系爭營業名稱及系爭招牌上使用
    「西園」二字之文字，尚非屬商標使用之行為，且係以善意
    合理使用之方法，表示被上訴人所屬藥局本身門市名稱之地
    理附記說明，揆諸前揭規定與說明，自不受上訴人系爭商標
    權之拘束，亦與公平交易法第20條第1項第2款、第24條之規
    定無涉。上訴人主張被上訴人在系爭招牌上使用「西園」字
    樣，侵害其商標權，並有違公平交易法之規定云云，自不可
    採。從而，上訴人依商標法第61條規定，請求被上訴人不得
    使用相同或近似於「西園」作為其藥局名稱之特取部分，並
    應將坐落在台北市○○區○○路2段260號營業所印有「西園
    」文字之招牌予以拆除、銷毀，均無理由，不應准許。原審
    為上訴人敗訴之判決，並無不合。上訴意旨指摘原判決不當
    ，求予廢棄改判，為無理由，應予駁回。又上訴人追加依公
    平交易法第30條規定，請求命被上訴人不得使用相同或近似
    於「西園」作為其藥局名稱之特取部分；及將系爭招牌予以
    拆除並銷毀，亦無理由，併予駁回。
七、本件之事實及法律關係業臻明確，兩造其餘主張、陳述及攻
    擊防禦方法，經本院審酌後，核與判決結果不生影響，均毋
    庸再予論述，附此敘明。
八、據上論結，本件上訴為無理由，依民事訴訟法第449條第1項
    、第78條，判決如主文。
中　　華　　民　　國　　96　　年　　11　　月　　6 　　日
　　　　　　　　  　民事第五庭
                      　審判長法　官  魏麗娟
　　　　　　　　　  　        法　官  陳博享
　　　　　　　　　　          法　官  蔡芳齡
正本係照原本作成。
如不服本判決，應於收受送達後20日內向本院提出上訴書狀，其
未表明上訴理由者，應於提出上訴後20日內向本院補提理由書狀
（均須按他造當事人之人數附繕本）上訴時應提出委任律師或具
有律師資格之人之委任狀；委任有律師資格者，另應附具律師資
格證書及釋明委任人與受任人有民事訴訟法第466條之1第1項但
書或第2項（詳附註）所定關係之釋明文書影本。
中　　華　　民　　國　　96　　年　　11　　月　　9 　　日
                　　　　　　　書記官  蔡錦輝
附註：
民事訴訟法第466條之1（第1項、第2項）：
對於第二審判決上訴，上訴人應委任律師為訴訟代理人。但上訴
人或其他法定代理人具有律師資格者，不在此限。
上訴人之配偶、三親等內之血親、二親等內之姻親，或上訴人為
法人、中央或地方機關時，其所屬專任人員具有律師資格並經法
院認為適當者，亦得為第三審訴訟代理人。
